臺灣高等法院刑事判決　　　　　　　　96年度上易字第2676號
上　訴　人　臺灣臺北地方法院檢察署檢察官
被　　　告　乙○○
　　　　　　甲○○
上二人共同
選任辯護人　葉鞠萱　律師
上列上訴人因被告侵占案件，不服臺灣臺北地方法院96年度易字
第1613號，中華民國96年10月11日第一審判決（起訴案號：臺灣
臺北地方法院檢察署95年度調偵緝字第75號），提起上訴，本院
判決如下：
    主  文
上訴駁回。
    理  由
一、本案經本院審理結果，認第一審判決對被告乙○○、甲○○
    等為無罪之諭知，核無不當，應予維持，並引用第一審判決
    書記載之證據及理由（如附件）。
二、檢察官上訴意旨以：(一)被告乙○○、甲○○與告訴人統元旅
    行社股份有限公司（下稱統元旅行社）間為合夥關係，由告
    訴人統元旅行社負責籌措投標金及各項先墊款，被告乙○○
    、甲○○負責招攬業務等情，此業經告訴人之代表人林義勝
    指訴綦詳，核與證人即前統元旅行社經理林漢淳證述相符（
    詳參96年9月5日審判筆錄）；即被告甲○○於偵查中亦稱：
    「匯款給統元是要支付合作的錢。」（詳參95年12月13日檢
    察事務官詢問筆錄，本署95年度調偵緝字第76號卷第14頁）
    足徵上述合作關係確係存在於被告乙○○、甲○○與告訴人
    統元旅行社之間。詎原審判決竟認定「本件係林義勝與被告
    之合作約定」（原審判決第6頁第11行、第7頁第4行），似
    有未依卷證資料認定事實之違誤。(二)被告乙○○、甲○○與
    告訴人統元旅行社間既有上述合作關係，而依照合作關係之
    約定，被告等須先將對外招攬客戶所得之報酬繳回告訴人統
    元旅行社；是被告乙○○、甲○○持林義勝所交付之資金，
    對外招攬旅遊業務，所收取之團費，難謂非依據合作關係而
    為告訴人統元旅行社持有財物，渠等擅自挪用該等款項，且
    侵占罪名係為即成犯，即難謂被告等未涉有業務侵占罪嫌。
    詎原審猶認被告未涉嫌犯罪，認事用法難謂允當云云。
三、按告訴人之告訴，係以使被告受刑事訴追為目的，是其陳述
    是否與事實相符，仍應調查其他證據以資審認。又，認定犯
    罪事實所憑之證據，雖不以直接證據為限，間接證據亦包括
    在內；然而無論直接或間接證據，其為訴訟上之證明，須於
    通常一般之人均不致有所懷疑，而得確信其為真實之程度者
    ，始得據為有罪之認定，倘其證明尚未達到此一程度，而有
    合理之懷疑存在時，事實審法院復已就其心證上理由予以闡
    述，敘明其如何無從為有罪之確信，因而為無罪之判決，尚
    不得任意指為違法。刑事訴訟法第161條已於民國91年2月8
    日修正公布，其第一項規定：檢察官就被告犯罪事實，應負
    舉證責任，並指出證明之方法。因此，檢察官對於起訴之犯
    罪事實，應負提出證據及說服之實質舉證責任。倘其所提出
    之證據，不足為被告有罪之積極證明，或其指出證明之方法
    ，無從說服法院以形成被告有罪之心證，基於無罪推定之原
    則，自應為被告無罪判決之諭知；本件原審審判時，修正之
    刑事訴訟法關於舉證責任之規定，已經公布施行，檢察官仍
    未提出適合於證明犯罪事實之積極證據，並說明其證據方法
    與待證事實之關係；原審對於卷內訴訟資料，復已逐一剖析
    ，參互審酌，仍無從獲得有罪之心證，因而維持第一審諭知
    無罪之判決，於法洵無違誤。最高法院52年台上字第1300號
    、76年台上字第4986號、92年台上字第128號分別著有判例
    。經查：
  (一)刑法第336條第2項之侵占罪，以意圖為自己或第三人不法所
    有，而擅自處分因業務上所持有之物為要件（最高法院47年
    臺上字第1390號判例意旨參照）。因之，本件所須釐清者，
    其唯「被告有無擅自處分因業務上所持有之物」。至於，被
    告甲○○雖曾於檢察官偵查中供稱：匯款給統元是要支付合
    作的錢云云；然本件合夥無論係存在於被告乙○○、甲○○
    與告訴人統元旅行社之間，或存在於告訴人代表人林義勝與
    被告之間，均不影響被告二人所為是否符合業務侵占罪之構
    成要件之認定，合先敘明。
  (二)告訴人代表人之指述，本質上屬證人之證言；依法自當依證
    人之身分具結而為供證，其指述方有證據能力。乃本件告訴
    人統元旅行社原代表人林義勝在偵查中到庭，始終未曾以證
    人之身分具結而為陳述，所為指述，已難認有證據能力。況
    該告訴人統元旅行社原代表人林義勝僅於補充告訴狀中概略
    陳稱：「一侵占埔乾國中之應收款13萬6500元；二侵占告訴
    人以墊付後崇德國小之應付款4萬8千元；三被告開立之出團
    開銷明細共8紙，即92年3月4日至4月4日共出團泰山國中、
    南美國小、環保清潔隊、中和公所、葫蘆國小、仁愛國小、
    二崇國中、成州國小等8團，就被告等所報之收支情形，就
    成州國小部分收入63萬2712元，支出65萬3400元，共虧損2
    萬0688元；四另被告於92年4月17日至5月1日共出團有錦興
    國小等9團，就被告之計算共虧損15萬6395元，上開之應收
    款項因被告等一再假藉及編造各種理由，遲未將應收款交付
    告訴人，總計短缺給付告訴人111萬7千元」云云（見偵字第
    996號卷第65頁、第66頁）；而未能詳確陳明被告所侵占者
    ，其應繳款之人是否確實已經交款？究竟係於何時？收自何
    人？各次侵占之確實金額若干？其證據如何？則自不能依此
    告訴人統元旅行社原代表人林義勝空泛之指述，執以為被告
    二人論罪科刑之依據。
  (三)次按毫無根據之傳聞事實，無證據能力，不能據以認定犯罪
    ，審理事實之法院，不予採取，自非違法；最高法院22年上
    字第2842號亦著有判例。再查，本案相關證人之供證：
    1.告訴人統元旅行社現在負責人林漢淳在原審具結證稱：（
      檢察官問：何時開始擔任統元旅行社負責人？）今年，我
      父親過世後才變更，應該是年初的時候，詳細時間不記得
      ；... （問：客戶何時支付旅行團的團費？）學校不一定
      ，他們都還要核銷，才有辦法核下來；... （問：92年3
      月4日至92年5月期間，統元旅行社墊付費用你是否清楚？
      ）我不清楚；... （問：92年3月4日至92年5月1日總共出
      過幾團？）不清楚，很多團；... （問：92年3月4月至92
      年5月1日這段期間，出團的業主能否確定？）我沒有辦法
      確定；... （辯護人問：出團總表上面所載的金額，是否
      你們提告訴的金額？）不是：（提示同上偵卷第68至77頁
      出團開銷明細表，問：是否你們所提出告訴的侵占金額？
      ）不是；（問：你們提出告訴主張的金額是如何計算出來
      的？）是我父親跟他們計算後，他們才補開那幾張支票的
      金額；（問：你有無參與你剛才所提的計算過程？）沒有
      ，那是我父親生前跟我說的；... 因為當初的款項都是由
      我父親親手的，我父親告訴我，是他與被告間清算後就是
      這些；... （問：你剛才說帳冊沒有記得很清楚，是否有
      關本件無法提供任何清單，或代墊款的清單？）公司有的
      ，當初都委託律師給法院了，這些只能證明被告跟我們有
      金錢上的往來，至於積欠的款項，都是我父親跟他們結算
      的，沒有其他人知道；... 因為實際金額我父親並未告訴
      我，也沒有告訴我有幾張支票，是我出庭後才知道有五張
      支票等語（見原審卷第72頁至第76頁）。顯見證人統元旅
      行社現在負責人林漢淳並不知悉被告二人如何侵占本案告
      訴人統元旅行社之款項，其所為指述僅係傳聞自原代表人
      林義勝空泛之告知。
    2.證人林月裡檢察官偵查中證稱：伊只經手其中的小部分，
      大部分是已過世的董事長林義勝在經手，實際的帳目只林
      義勝才清楚，伊並不十分清楚這筆錢到底包括了那些款項
      等語（見偵緝字第76號卷第29之1頁）。在原審又具結證
      稱：（辯護人問：剛才所提到開票原因，你是如何知道開
      票的原因？）是林義勝告訴我的云云（見原審卷第99頁背
      面）。顯見證人林月裡亦不知悉被告二人如何侵占本案告
      訴人統元旅行社之款項，其所為指述亦係傳聞自原代表人
      林義勝之告知。
    3.證人即統元旅行社會計林榆在原審具結證稱：（辯護人
      問：你有參與帳務事項，是否有相關的明細資料？）沒有
      ；因為我已經離職了；... （問：你有參與你父親與被告
      結算的過程？）結算過程沒有（問：你是否知道你父親與
      被告結算過幾次？）詳細幾次我不知道，但我知道後來是
      因為他們團費沒繳回，電話也不接；... （問：最後一次
      結算，你是否在場？）不在；（問：你是如何得知你剛才
      所說最後一次結算的事情？）我父親告訴我的等語（見原
      審卷第102頁背面至第103頁）。顯見證人林榆亦不知悉
      被告二人如何侵占本案告訴人統元旅行社之款項，其所為
      指述同係傳聞自原代表人林義勝之告知。
    4.上開證人均未能詳確陳明被告所侵占者，究竟係於何時？
      出何團？收自何人？應繳款之人是否確實已經交款？確實
      金額若干？則渠等之供證自屬空泛無根據之傳聞事實，無
      證據能力；而不能執以為被告二人論罪科刑之依據。
  (四)檢察官既未能證明被告甲○○於92年5月間經被告乙○○同
    意，開立後所交付林義勝如原判決附表所示之支票，係用以
    抵償渠等侵占所收取自92年3月4日起至同年5月1日止出團之
    泰山國中等之團費；又未能證明被告二人有如何擅自處分因
    業務上所持有告訴人公司之物之情事；則被告二人之犯罪尚
    屬不能證明。上訴意旨執前詞指摘原判決不當，為無理由，
    應予駁回。
三、據上論結，應依刑事訴訟法第368條、第371條，判決如主文
    。
本案經檢察官侯千姬到庭執行職務。
中　　華　　民　　國　　96　　年　　12　　月　　27　　日
                  刑事第十庭    審判長法　官 楊炳禎
                                      法　官 朱光仁
                                      法　官 陳博志
以上正本證明與原本無異。
不得上訴。
                                      書記官 陳嘉文
中　　華　　民　　國　　97　　年　　1 　　月　　2 　　日
